【裁判字號】    98,重上,391
【裁判日期】    990427
【裁判案由】    確認本票債權不存在等
【裁判全文】
臺灣高等法院民事判決                 98年度重上字第391號
上  訴  人  乙○○
訴訟代理人  李佩昌律師
複 代 理人  林志強律師
            高鳳英律師
被 上 訴人  禾原實業股份有限公司
法定代理人  丁○○
訴訟代理人  楊明廣律師
上列當事人間請求確認本票債權不存在等事件，上訴人對於中華
民國98年5月21日臺灣板橋地方法院97年度重訴字第572號第一審
判決提起上訴，本院於99年4月13日言詞辯論終結，判決如下：
    主  文
原判決廢棄。
被上訴人在第一審之訴駁回。
第一、二審訴訟費用由被上訴人負擔。
    事實及理由
一、按當事人於第二審不得提出新攻擊或防禦方法，但如係對於
    在第一審已提出之攻擊或防禦方法為補充者，不在此限，民
    事訴訟法第447條第1項第3款定有明文。本件上訴人於原審
    抗辯被上訴人確有向伊借款，並提出「被證一」匯款證明為
    憑，嗣於本院審理中另提出「上證一」匯款證明等證據（見
    本院卷第13至47頁），乃就原審已提出之攻擊防禦方法為補
    充，依上開說明，自應准許其提出，合先敘明。
二、被上訴人主張：伊前接獲原法院97年度票字第9466號民事裁
    定，記載如原審判決附表一（下稱附表一）所示本票（下稱
    系爭本票）准為強制執行，系爭本票係民國97年7月間伊公
    司原負責人即訴外人丙○○所簽發，惟於公司會計帳目並無
    此筆「應付帳款」記載，亦無相應之資產進項，足見兩造間
    並無任何原因基礎關係存在，系爭本票之債務自不存在。又
    伊所有如原審判決附表二（下稱附表二）所示之不動產，亦
    設定登記最高限額新臺幣（下同）1,980萬元之抵押權（下
    稱系爭抵押權）與上訴人，惟系爭本票之債務既不存在，系
    爭抵押權所擔保之債權亦不存在，系爭抵押權即失所附麗，
    自得請求塗銷之。再者，上訴人係持上開本票裁定聲請對伊
    之財產強制執行（原法院98年度司執字第10630號，下稱系
    爭強制執行程序），然系爭本票債權既不存在，上訴人據以
    強制執行之執行名義即有妨礙債權人請求之事由發生，伊得
    依強制執行法第14條第2項規定提起債務人異議之訴。為此
    提起本件訴訟，求為確認上訴人對於伊之系爭本票債權不存
    在及確認系爭抵押權所擔保之債權不存在，上訴人應將系爭
    抵押權登記予以塗銷，原法院系爭強制執行程序應予撤銷之
    判決等語（原審判決被上訴人全部勝訴，上訴人聲明不服，
    提起上訴），並於本院答辯聲明：上訴駁回。
三、上訴人則以：丙○○前擔任被上訴人公司董事長期間，負責
    公司之資金調度，代表被上訴人陸續向伊借款，伊或以第三
    人名義或指示第三人逕匯款予被上訴人或指定之其他帳戶，
    僅係借款交付方式之不同，兩造間確實有借貸債權債務關係
    存在。被上訴人公司全體股東及全體董監事於97年3月17日
    會算確認借款金額尚有1,916萬元，被上訴人乃當場簽發系
    爭本票，進而設定系爭抵押權與伊，難謂系爭本票債權及系
    爭抵押權所擔保之債權不存在。縱認丙○○未以代表被上訴
    人之方式向伊借款，惟被上訴人已於97年3月17日會算同意
    承擔該借款債務，並簽發系爭本票，亦應負清償之責。丙○
    ○代表被上訴人設定系爭抵押權與伊，並無雙方代理致系爭
    抵押權設定無效之情事。因被上訴人拒絕向伊清償借款，伊
    提示系爭本票，遭拒絕付款後，方聲請准予強制執行，於法
    並無不合等語，資為抗辯。並於本院上訴聲明：(一)原判決廢
    棄。(二)被上訴人在第一審之訴駁回。
四、查，被上訴人公司之股東為丙○○、精台鐳射精密股份有限
    公司（下稱精台公司）、甲○○，持股各為38萬2,500股、3
    8萬2,500股、73萬5,000股，丙○○、精台公司於97年3月17
    日將所有之全部股份，以2,850萬元出售予甲○○，雙方簽
    訂「股份讓渡契約書」，由上訴人擔任見證人，並於第7條
    約定：「在讓渡金未付清之前，須將禾原實業股份有限公司
    之土地及建築物設定抵押權與甲（丙○○）、乙方（精台鐳
    射精密股份有限公司）所指定之人，如丙方（甲○○）未依
    約付清讓渡金時，甲、乙方所指定之人得以實行抵押權，丙
    方決（絕）無異議」。又被上訴人公司當時董事長為丙○○
    ，於同日以被上訴人公司名義簽發如附表一所示之系爭本票
    ，嗣於同年6月23日，以被上訴人公司如附表二所示之不動
    產，經台北縣樹林地政事務所以97年樹資字第129890號收件
    ，為上訴人設定最高限額1,980萬元之抵押權。而被上訴人
    公司於97年6月30日改選董事，於同年7月間變更法定代理人
    為丁○○之事實，有被上訴人提出之股份讓渡契約書（見原
    審卷第41至42頁）、系爭本票（見原審卷第7頁）、土地登
    記謄本（見原審卷第9至10頁）、公司登記資料查詢（見原
    審卷第34頁）及上訴人提出之股東臨時會議事錄（見原審卷
    第50頁）、股份有限公司變更登記表（見原審卷第21至23頁
    ）、股份有限公司設立登記表（見本院卷第74至76頁）、被
    上訴人公司章程、股東名簿（見本院卷第77至79頁）在卷可
    稽，堪信此部分事實為真實。
五、被上訴人主張上訴人雖持有系爭本票，然兩造間無借款或其
    他原因基礎關係存在，系爭本票債權及系爭抵押權所擔保之
    債權均不存在，系爭抵押權登記應予塗銷等語，但為上訴人
    所否認，並以前開情詞置辯，經查：
  (一)上訴人抗辯：被上訴人公司因缺乏資金，陸續向上訴人調借
    款項週轉之事實，雖據提出往來時間明細表及匯款回條（見
    原審卷第57、58至68頁）、匯款回條暨傳票（見本院卷第13
    至47頁）、轉帳傳票（見本院卷第48頁）為證。惟上訴人所
    提出之往來時間明細表，並未記載匯款人與受款人之資料，
    參酌匯款回條等證據，將匯款人與受款人之資料詳列於日期
    與金額欄之後製成附表（見原審卷第81頁、本院卷第87頁所
    示，編號21之金額誤載為215,000，應更正為2,150,000），
    各筆款項之匯款人為訴外人銓世企業有限公司（下稱銓世公
    司）、丙○○，無任何一筆匯款之匯款人為上訴人，已難認
    定係上訴人借款予被上訴人公司。又其中部分受款人為訴外
    人詮耀金屬有限公司、技倫有限公司（下稱技倫公司）、甲
    ○○、泰瑞企管、黃玉嬌等人，匯款之對象既非被上訴人，
    亦不足認定該匯款為兩造間之借貸往來。
  (二)雖證人丙○○證稱：伊和精台公司入股被上訴人公司，伊擔
    任被上訴人公司負責人時，負責公司資金調度，精台公司負
    責人戊○○負責業務，伊代表被上訴人向上訴人借款等語（
    見本院卷第110、111頁）；戊○○證稱：丙○○代表被上訴
    人公司向上訴人借貸，公司作帳以同業往來為之，大部分由
    丙○○接洽等語（見本院卷第114頁）。然丙○○與精台公
    司於訴請甲○○依股份讓渡契約書第8條約定移轉被上訴人
    公司股份一案（原法院98年度重訴字第78號）中，係主張讓
    渡金2,850萬元中含借款金額2,681萬元，乃丙○○個人借予
    被上訴人公司、技倫公司之款項，丙○○係以其個人、銓世
    公司、精台公司名義匯款等語，有民事準備書狀、言詞辯論
    筆錄（見本院卷第90至96頁）可憑。經提示上開筆錄及股份
    讓渡契約書後，丙○○即證稱：借給被上訴人公司的錢是以
    伊的名義，但錢都是伊向上訴人拿的。因伊負責對外借款，
    所以借給被上訴人公司的錢都是以伊的名義進去，簽股份讓
    渡契約書時，伊有說那是借款，要將錢還給伊，伊才能還給
    上訴人，且說怎麼可以將借款寫為讓渡金，甲○○則說都已
    經給2,850萬元，股份都歸他的名義，如果不寫股份讓渡書
    ，要寫什麼等語（見本院卷第113頁）。而戊○○亦證稱：
    不清楚丙○○與上訴人間如何洽談借貸等語（見本院卷第11
    5頁）。再參諸就借款利息之支付，係由被上訴人公司開票
    支付，傳票上係載明同業往來的利息支出，而轉帳傳票之摘
    要註記「丙○○利息」，亦有轉帳傳票可按（見本院卷第48
    頁）。足認丙○○擔任被上訴人公司負責人時，為調度資金
    ，由其向上訴人或銓世公司等調取資金後，再以自己名義出
    借款項予被上訴人，借貸關係尚非存在於兩造之間。
  (三)按代理人非經本人之許諾，不得為本人與自己之法律行為，
    亦不得既為第三人之代理人，而為本人與第三人之法律行為
    。但其法律行為，係專履行債務者，不在此限，民法第106
    條定有明文。而該條禁止自己代理、雙方代理之規定，乃在
    保護本人之利益，縱有違反，僅屬無權代理行為，如經本人
    承認，亦得發生效力，自非當然無效。查，丙○○與精台公
    司曾於97年3月17日與甲○○結算被上訴人公司資產，並簽
    定股份讓渡契約書，由甲○○以934萬元（含股金765萬元、
    利益169萬元）價購丙○○與精台公司之股份，丙○○主張
    其於經營被上訴人公司期間向外調借1,916萬元款項，約定
    甲○○應給付含上開借款在內共2,850萬元之讓渡金，且丙
    ○○同時以被上訴人公司負責人身分簽發系爭本票，並約明
    在讓渡金未付清前，須將被上訴人公司之土地及建築物設定
    抵押權與丙○○、精台公司所指定之人，甲○○如未依約付
    清讓渡金時，該指定之人得實行抵押權。又簽立該股份讓渡
    契約書時，上訴人亦在場，並以見證人身分於契約書上簽名
    。嗣丙○○依此約定，於同年6月23日設定系爭抵押權予上
    訴人等情，有前開股份讓渡契約書可憑，並經丙○○、戊○
    ○證述明確（見本院卷第112、113頁）。則被上訴人雖未直
    接向上訴人借款，然因丙○○借予被上訴人之資金來自上訴
    人，股份讓渡契約書為上開約定，顯然係為簡化被上訴人還
    款予丙○○，丙○○再還款予上訴人之程序。而被上訴人公
    司當時股東為丙○○、精台公司、甲○○，董事為丙○○、
    精台公司指定之戊○○、上訴人（未持股），監察人為甲○
    ○，均於簽訂股份讓渡契約書時在場，並均於契約書上簽名
    ，顯然均一致同意上開約定。丙○○縱有自己代理行為，既
    經被上訴人全體股東、董事、監察人同意承認，自非無效。
    雖被上訴人原與上訴人無借貸關係，對於上訴人不負債務，
    然被上訴人既承認結算其對於丙○○所負之借款債務，並簽
    發系爭本票交付上訴人，再設定系爭抵押權予上訴人，以為
    清償之擔保，此經丙○○、上訴人所同意，自難認上訴人對
    於被上訴人無系爭本票所表彰之債權存在，系爭抵押權所擔
    保之債權亦非不存在。另系爭抵押權之設定既本於股份讓渡
    契約書之約定，為被上訴人公司全體股東、董事、監察人所
    同意，亦難謂該抵押權之設定無效。是被上訴人請求確認系
    爭本票債權不存在、系爭抵押權所擔保之債權不存在，並依
    所有權之法律關係，請求上訴人塗銷系爭最高限額抵押權之
    登記，均非可採。
六、再按執行名義無確定判決同一之效力者，於執行名義成立前
    ，如有債權不成立或消滅或妨礙債權人請求之事由發生，債
    務人亦得於強制執行程序終結前提起異議之訴，強制執行法
    第14條第2項定有明文。查，上訴人前執系爭本票聲請准許
    強制執行，經原法院以97年度票字第9466號民事裁定准許在
    案，上訴人持該執行名義，聲請對被上訴人之財產為強制執
    行，經原法院以98年度司執字第10630號受理在案，執行程
    序尚未終結之事實，業據被上訴人提出民事裁定（見原審卷
    第8頁）為證，並經本院調取前開強制執行卷宗核對無誤，
    堪信此部分事實為真實。又上訴人據以執行之執行名義為准
    許本票強制執行之裁定，為非訟裁定，並無與確定判決有同
    一效力。惟上訴人對於被上訴人確有系爭本票所擔保之債權
    存在，已詳述如前，被上訴人主張於執行名義成立前有債權
    不成立之事由存在等語，尚非可採。則被上訴人依前開規定
    提起債務人異議之訴，請求撤銷原法院98年度司執字第1063
    0號系爭強制執行程序，即非有據，不應准許。
七、綜上所述，上訴人抗辯依股份讓渡契約書取得系爭本票債權
    ，系爭抵押權擔保之債權確實存在，自屬可信，被上訴人主
    張為不足採。從而，被上訴人請求確認系爭本票債權不存在
    、系爭抵押權擔保之債權不存在，另本於所有權之法律關係
    請求塗銷系爭抵押權登記，並依強制執行法第14條第2項規
    定提起債務人異議之訴，請求撤銷原法院98年度司執字第10
    630號系爭強制執行程序，均無理由，不應准許。原審判准
    被上訴人請求，自有未洽。上訴意旨指摘原判決不當，求予
    廢棄改判，為有理由。自應由本院予以廢棄改判，如主文第
    二項所示。
八、本件事實已明，兩造其餘攻擊防禦方法及未經援用之證據，
    經審酌後核與判決結果不生影響，爰不一一論述，附此敘明
    。
據上論結，本件上訴為有理由。依民事訴訟法第450條、第78條
，判決如主文。
中    華    民    國    99    年    4     月    27    日
                  民事第十庭
                        審判長法  官  黃豐澤
                              法  官  吳謀焰
                              法  官  林麗玲
正本係照原本作成。
被上訴人如不服本判決，應於收受送達後20日內向本院提出上訴
書狀，其未表明上訴理由者，應於提出上訴後20日內向本院補提
理由書狀（均須按他造當事人之人數附繕本）上訴時應提出委任
律師或具有律師資格之人之委任狀；委任有律師資格者，另應附
具律師資格證書及釋明委任人與受任人有民事訴訟法第466條之1
第1項但書或第2項（詳附註）所定關係之釋明文書影本。
中    華    民    國    99    年    4     月    27    日
                              書記官  陶美玲
附註：
民事訴訟法第466條之1（第1項、第2項）：
對於第二審判決上訴，上訴人應委任律師為訴訟代理人。但上訴
人或其他法定代理人具有律師資格者，不在此限。
上訴人之配偶、三親等內之血親、二親等內之姻親，或上訴人為
法人、中央或地方機關時，其所屬專任人員具有律師資格並經法
院認為適當者，亦得為第三審訴訟代理人。

司法院資訊處製作；財團法人民間司法改革基金會備份。
